---
mainfont: Hiragino Kaku Gothic Pro
output:
  html_document: default
  pdf_document:
    latex_engine: xelatex
---

```{r setup, include=FALSE}
knitr::opts_chunk$set(fig.width=5.5, fig.height=4, echo = TRUE)
##options(scipen=100)
```

# 統計学・データ分析勉強会
## 第１回宿題解答例

---

　$6$月$26$日に配布した第$1$回宿題の解答例を以下に示します。いずれの問題も手計算で答えを求めることが可能ですが、この解答例はRを使って作成しました。Rの基本操作の練習に役立てて下さい。ただし、初心者にはやや高度な部分もありますので、難しい場合は解答のみ参照して頂ければ構いません。

<br />

　問題に入る前に、以下のコードをコンソールに入力して下さい。Rは通常、桁数の大きい数字を特別な数学表記で出力します（例えば`200000`は`2e+05`と表示されます）が、今回は特別な命令によってその機能を停止します。ここでは詳しい意味は分からなくても大丈夫です。

```{r opt}
options(scipen=100)　# 数字の表記方法を変えるための命令
```

---

<br />

#### 問１

　まず、平均月収と実質手取りのデータをそれぞれ`Gross_Income`と`Net_Income`という名前の変数（ベクトル）に格納します。

```{r q1-data}
Gross_Income <- c(314600, 403500, 348400, 360800, 277300, 353700, 190200, 478200, 
            465700, 339500, 80000, 39100, 302200, 80000, 74600, 44400, 163500,
            129700, 32000, 179500, 110200, 35500, 46200, 28400)
Net_Income <- c(240000, 280000, 270000, 270000, 190000, 240000, 140000, 270000,
            340000, 280000, 55000, 35000, 220000, 75000, 60000, 40000, 160000,
            110000, 30000, 140000, 95000, 30000, 40000, 25000)
```

　`length()`という関数を使って、作成したデータのサイズ（長さ）を確認してみましょう。どちらも$24$個のデータが入っています。

```{r q1-length}
length(Gross_Income)
length(Net_Income)
```

　残念ながら、Rには度数分布表を作るのに適した関数が用意されていません。このため、ここでは自分で関数を定義することにします。以下のコードをコンソールに入力してみて下さい（ブロック全体をコピーしてコンソールにペーストすればOKです）。度数分布表を作るのに便利な`freqtab()`という関数ができます。現段階ではコードの詳しい中身は理解できなくて構いません。なお、下記のコードは http://rplus.wb-nahce.info/rsemi_stat_basic/r_dosuubunnpuhyou_sakusei.html を修正のうえ転用しました。

```{r q1-table-function}
freqtab <- function( # 度数分布表を作成するfreqtab関数を定義する
　# 関数を使う際に指定する変数
		x, # 度数分布表のもとになるデータ
		cn=1+log2(length(x)), # 階級の数。指定しない場合は「スタージェスの公式」で自動的に決める
		wid=FALSE ) # 階級の幅
{
  # 関数の中身
	x <- x[!is.na(x)] # 欠損値を除く
	min <- min(x) # データの最小値
	max <- max(x) # データの最大値
	ran <- max - min # データのレンジ（範囲）
	if(!wid){ wid <- round(abs(ran/cn), 3) } # 階級の幅を指定しない場合は自動で計算
	cla <- floor(x/wid)	# データを階級に振り分ける
	mnc <- min(cla) # 階級の最小値
	mxc <- max(cla) # 階級の最大値
	cla <- factor(cla, levels=mnc:mxc) # データを階級ごとに集計
	freq <- table(cla) # 階級ごとの度数を数える
	names(freq) <- paste(mnc:mxc*wid, "-", mnc:mxc*wid+wid) # 階級の名称を定義する
	percent <- round(freq/sum(freq)*100,2) # 相対度数（%）
	cum.pcnt <- round(cumsum(percent),2) # 累積相対度数（%）
	return(cbind(freq, percent, cum.pcnt)) # 度数分布表を返す
}
```

　それでは早速、**平均月収の度数分布表**を作成しましょう。階級の幅は$100000$円に指定します。

```{r q1-gross-table}
freqtab(Gross_Income, wid=100000) # 階級の幅を100000に指定
```

　上の度数分布表において、`freq`が度数、`percent`が相対度数（$\%$）、`cum.pcnt`が累積相対度数（$\%$）を意味しています。

**実質手取りの度数分布表**も同じように作成しましょう。

```{r q1-net-table}
freqtab(Net_Income, wid=100000) # 階級の幅を100000に指定
```

　ヒストグラムは`hist()`という関数で作成します。単純に`hist(Gross_Income)`とすれば、平均月収のヒストグラムができます。

```{r q1-gross-hist}
hist(Gross_Income)
```

　`hist`関数に渡す変数を変えることで、ヒストグラムの階級の数やラベルなどを指定できます。**平均月収のヒストグラム**を見やすくするため、タイトルとラベル、色を変更してみましょう。

```{r q1-gross-hist-mod}
# メインタイトル、横軸のラベル、縦軸のラベル、ヒストグラムの色、縦軸の範囲をそれぞれ指定する
hist(Gross_Income, main="Monthly gross income of 24 major cities", 
     xlab="Gross income (Yen)", ylab="Frequency", col="grey", ylim=c(0, 10)) 
```

　同様に**実質手取りのヒストグラム**も作成しましょう。ここでは階級の数も指定しています。

```{r q1-net-hist-mod}
# 階級の数、メインタイトル、横軸のラベル、縦軸のラベル、ヒストグラムの色、縦軸の範囲をそれぞれ指定する
hist(Net_Income, breaks=4, main="Monthly net income of 24 major cities", 
     xlab="Net income (Yen)", ylab="Frequency", col="grey", ylim=c(0, 10)) 
```

---

<br />

#### 問2

　A国の月収調査のデータとB国の月収調査のデータを、それぞれ`IncA`、`IncB`という名前の変数に格納します。

```{r q2-data}
IncA <- c(530000, 520000, 510000, 500000, 490000, 480000, 470000)
IncB <- c(1200000, 900000, 800000, 500000, 60000, 30000, 10000)
```

　平均値は関数`mean()`、標準偏差は関数`sd()`を使って求めることができます。

　A国の月収の平均値と標準偏差を計算します。

```{r q2-mean-sd-A}
mean(IncA)
sd(IncA)
```

　B国の月収の平均値と標準偏差を計算します。

```{r q2-mean-sd-B}
mean(IncB)
sd(IncB)
```

　以上より、**A国とB国の月収の平均値は同じですが、B国の方が圧倒的にばらつき（標準偏差）が大きい**ことがわかります。

　ちなみに、この結果は`boxplot()`という関数を使って「箱ひげ図」で表示すると見た目にも分かりやすくなります。A国はB国に比べて狭い月収の範囲にデータが集中していることが明らかです。

```{r q2-boxplot, fig.height=5}
boxplot(IncA, IncB, names=c("Country A", "Country B"), main="Monthly income")
```

　もう$1$つ補足ですが、`summary()`という関数を使うとデータの平均値、中央値、最小値、最大値、四分位点をまとめて表示できます。

```{r q2-summary}
summary(IncA)
summary(IncB)
```

---

<br />

#### 問3

　正規分布（Normal Distribution）は`dnorm()`という関数に平均値（`mean`）と標準偏差（`sd`）を渡すことで作成できます。また、ある関数をグラフで表示したいときは、`curve()`という関数を使います。この$2$つを組み合わせることで正規分布のグラフを描くことができます。

　平均値$53$、分散$400$の正規分布のグラフは以下のように作成します。標準偏差は$\sqrt{400} = 20$であることに注意しましょう。

```{r q3-norm-1}
curve(dnorm(x, mean=53, sd=20), from=0, to=110)　# 横軸は0〜110に指定
```

　次に平均値$30$、分散$9$（標準偏差は$\sqrt{9} = 3$）の正規分布のグラフを描きます。なお、ここでは先ほど描いた正規分布との違いが分かりやすいように、$2$つのグラフを重ねて表示することにします。グラフの縦軸が先ほどと変わっている点に注意して下さい。

```{r q3-norm-2}
curve(dnorm(x, mean=30, sd=3), from=0, to=110, col="red", ylab="") #　平均値30、分散9の正規分布を赤色で描く
curve(dnorm(x, mean=53, sd=20), add=TRUE) # 平均値53、分散400の正規分布。前に描いたグラフに重ねて表示する
label <- c("mean=30, sd=3", "mean=53, sd=20")　# 凡例に表示するラベルを定義
color <- c("red", "black") # 2つのグラフの色分け
legend("topright", legend=label, col=color, lty=c(1, 1))　# 凡例を作成
```

　上のグラフから、**正規分布は分散が小さいほどグラフの幅が狭まり、背が高くなる**ことが分かります。なお、正規分布は確率密度を表しているため、どちらのグラフも面積（曲線と$x$軸で囲まれた範囲の面積）を合計すると$1$になります。

---

<br />

#### 問4

　北緯と平均気温をそれぞれ`hokui`、`kion`という名前の変数として定義します。

```{r q4-data}
Hokui <- c(0, 35, 30, 70, 10, 45, 60, 80, 15,　25)
Kion <- c(35, 18, 22, 4, 33, 12, 10, -10, 29, 23)
```

　**散布図**は`plot()`関数を使って描くことができます。

```{r q4-scatter}
plot(Hokui, Kion)
```

　上の散布図から、**「北緯が高いほど平均気温が低下する」という明確な傾向がある**ことが分かります。

　**相関係数**（Correlation Coefficient）は`cor()`という関数で計算します。

```{r q4-cor}
cor(Hokui, Kion)
```

　なお、相関係数について少しだけ丁寧に触れておきましょう。「北緯」と「平均気温」のような$n$個のデータの組が$(x_1, y_1)$, $(x_2, y_2)$, $\cdots$, $(x_n, y_n)$と与えられた場合、変数$x$と$y$の間の相関係数$r_{xy}$は以下の式で計算します。
$$
r_{xy} = \frac{\Sigma (x_i - \bar{x})(y_i - \bar{y})}{\sqrt{\Sigma(x_i - \bar{x})^2}\sqrt{\Sigma(y_i - \bar{y})^2}}
$$
　ここで、$\bar{x}$と$\bar{y}$はそれぞれ$x$と$y$の平均値を表します。$r_{xy}$の分子に注目すると、$r_{xy}$は「$x$が増大すれば$y$が増大する」傾向にあるデータではプラスになり、逆に「$x$が増大すれば$y$が減少する」傾向にあるデータではマイナスになることが予想できます。相関係数は常に$-1 \le r_{xy} \le 1$の値をとることが知られており（証明はやや難しいので、興味のある人は統計の教科書やウェブサイトを参照してください）、$r_{xy}=1$に近いほど「正の相関が強い」、$r_{xy}=-1$に近いほど「負の相関が強い」と表現します。

　上で計算したように北緯と平均気温の相関係数は$-0.98$ですから、$2$つの変数は**非常に強い負の相関をもつ**と言えます。

---

<br />

#### 問5

\( $1$ \)  **誤り（正しいとは限らない）**  
\( $2$ \)  **正しい**  
\( $3$ \)  **誤り（正しいとは限らない）**  

<br />

　**【 理由 】**

　この問題には複数の答え方があるので、論理的であれば正解とします。

　生徒$100$人の身長が、以下のヒストグラムのような分布になっていると仮定します。この分布では$100$人の身長の平均値は$163.5$cm、中央値は$160.6$cmです。平均値（$163.5$cm）が中央値より大きいため、身長が$163.5$cmよりも高い生徒の数は、低い生徒の数よりも少なくなります。よって仮説\( $1$ \)は誤りです。また、ヒストグラムを見ると、「身長が$160$cm以上で$170$cm未満の生徒」の数は、「$150$cm以上で$160$cm未満の生徒」や「$170$cm以上で$180$cm未満の生徒」の数よりも少ないことが明らかです。従って仮説\( $3$ \)も誤りです。一方、仮説\( $2$ \)は平均値の定義そのものですから（四捨五入の影響を無視すれば）正しいと言えます。


```{r q5-1, fig.height=4.8, fig.width=5.8, echo=FALSE}
set.seed(1)
height70 <- rnorm(70, mean=156, sd=7)
res <- 16350 - sum(height70)
height30 <- rep(c(res/30-3.5, res/30-.5, res/30+0.5, res/30+1.5, res/30+2), times=6)
height <- append(height70, height30)
hist(height, breaks=seq(140, 190, 10), col="grey", xlab="Height (cm)", main="Height of 100 students")
abline(v=mean(height), col="red")
abline(v=median(height), col="blue")
label <- c("mean = 163.5 cm", "median = 160.6 cm")　# 凡例に表示するラベル
color <- c("red", "blue") # 2つのグラフの色分け
legend("topright", legend=label, col=color, lty=c(1, 1))　# 凡例を作成
#mean(height)
#median(height)
```







